【裁判字號】    99,上更(一),29
【裁判日期】    990525
【裁判案由】    損害賠償等
【裁判全文】
臺灣高等法院民事判決                99年度上更(一)字第29號
上  訴  人  乙○○
訴訟代理人  羅子武律師
            李志正律師
被  上訴人  香華天股份有限公司
法定代理人  甲○○
訴訟代理人  顏光嵐律師
複  代理人  凌見臣律師
            陳志偉律師
上列當事人間請求損害賠償等事件，上訴人對於中華民國九十七
年十月二十二日臺灣臺北地方法院九十七年度訴字第五九五Ｏ號
第一審判決，提起上訴，經最高法院第一次發回更審，本院於九
十九年五月十一日言詞辯論終結，判決如下：
    主  文
原判決除確定部分外均廢棄。
前開廢棄部分，被上訴人在第一審之訴駁回。
第一、二審及發回前第三審（除確定部分外）訴訟費用由被上訴
人負擔。
    事實及理由
一、本件被上訴人主張：上訴人明知被上訴人與台北縣議員吳善
    九於民國九十六年五月二十三日遭槍擊身亡事件無任何關聯
    ，被上訴人並已於九十六年七月十三日上午公開澄清，說明
    與吳善九議員間無任何怨隙。詎上訴人仍疏未再予查證，猶
    於當日下午，在台北市○○路○段附近，接受中國時報記者
    戴志揚採訪，指稱被上訴人上開澄清及說明乃「胡說八道，
    一派胡言」，復直指「吳善九議員遭殺害之動機，懷疑與香
    華天在淡水的緣道觀音廟後方一塊價值超過百億的三萬坪土
    地開發案有關，香華天絕對脫不了關係」，「香華天原本打
    算在該處建造一座千手千眼觀音廟，不過因為環境評估遲未
    過關而未能動工……不過因為之前在上海投資引起糾紛，吳
    善九不但沒出面幫忙，還極力阻擋環境評估過關，由於該土
    地價值超過一百億元以上，造成香華天極大的損失，其中牽
    扯到龐大的利益，因而引起殺機的可能性相當高」等內容，
    促使媒體、廣大社會民眾對被上訴人產生負面印象，甚至誤
    導檢調單位之偵辦方向，致被上訴人名譽、信用遭受莫大損
    害，嚴重貶損被上訴人於社會上之評價等情。爰本於民法第
    一百八十四條、第一百九十五條之規定，求為命上訴人將如
    第一審判決附件所示之道歉啟事聲明全文，以十二號字體、
    長十四公分、寬五公分之篇幅登載於中國時報、聯合報及自
    由時報全國版頭版一日之判決（被上訴人於原審另請求上訴
    人給付一元，原審為被上訴人全部勝訴之判決，上訴人不服
    ，提起上訴。本院前審廢棄原判決，駁回被上訴人之起訴及
    假執行之聲請。被上訴人不服，提起第三審上訴，最高法院
    僅將關於命上訴人刊登道歉啟事部分廢棄發回，駁回被上訴
    人請求上訴人給付一元部分，上開駁回部分已告確定）。並
    於本院答辯聲明：上訴駁回。
二、上訴人則以：上訴人僅係於中國時報記者以蘋果日報就吳善
    九槍擊事件之報導內容詢問時，被動發表個人之意見，且該
    意見相關言論之資料來源，多為吳善九所告知，並已向吳善
    九之助理及弟弟查證，復係依據相關媒體已作出吳善九死亡
    可能性之說明及相關人士業遭警方調查等報導，所綜合形成
    之印象，而以合理懷疑之方式所作出之客觀推論。上訴人對
    於涉及公眾事務，以善意發表言論，或對於可受公評之事為
    適當之評論，就其所言已盡相當之查證，可認有相當理由確
    信其為真實，並無主觀不法侵害被上訴人名譽之故意或過失
    侵權行為。況上訴人接受採訪翌日，其他媒體之後續報導並
    未引用上訴人之系爭言詞，而係援引檢調偵辦查證相關人士
    之資料，故被上訴人名譽縱受有影響，亦非因上訴人前開之
    發言所致，二者之間並無因果關係等語，資為抗辯。並於本
    院上訴聲明：(一)原判決除確定部分外廢棄。(二)上開廢棄部分
    ，被上訴人在第一審之訴及假執行之聲請均駁回。(三)訴訟費
    用均由被上訴人負擔。
三、經查被上訴人主張上訴人在前揭時地接受中國時報記者之採
    訪，並表示被上訴人公司於九十六年七月十三日上午召開記
    者會之澄清及說明乃「胡說八道，一派胡言」，以及陳稱「
    吳善九議員遭殺害之動機，懷疑與香華天在淡水的緣道觀音
    廟後方一塊價值超過百億的三萬坪土地開發案有關，香華天
    絕對脫不了關係」、「香華天原本打算在該處建造一座千手
    千眼觀音廟，不過因為環境評估遲未過關而未能動工……不
    過因為之前在上海投資引起糾紛，吳善九不但沒出面幫忙，
    還極力阻擋環境評估過關，由於該土地價值超過一百億元以
    上，造成香華天極大的損失，其中牽扯到龐大的利益，因而
    引起殺機的可能性相當高」等事實，均為上訴人所不爭執，
    且有被上訴人提出之中時電子報資料附卷可稽（見原審卷第
    十二頁至第十三頁），自堪信為真實。至被上訴人主張上訴
    人上開接受採訪所為陳述行為，有故意或過失侵害其名譽及
    信用，應負回復名譽之責任等語，則為上訴人所否認，並以
    上開情詞置辯，是以本件兩造爭執要點即在於：被上訴人依
    民法第一百八十四條、第一百九十五條之規定，請求上訴人
    刊登道歉啟事以回復名譽，是否有理由？茲析述如下。
四、按「言論自由為人民之基本權利，憲法第十一條有明文保障
    ，國家應給予最大限度之維護，俾其實現自我、溝通意見、
    追求真理及監督各種政治或社會活動之功能得以發揮，惟為
    兼顧對個人名譽、隱私及公共利益之保護，法律尚非不得對
    言論自由依其傳播方式為合理之限制。刑法第三百十條第一
    項及第二項誹謗罪即係保護個人法益而設，為防止妨礙他人
    之自由權利所必要，符合憲法第二十三條規定之意旨。至刑
    法同條第三項前段以對誹謗之事，能證明其為真實者不罰，
    係針對言論內容與事實相符者之保障，並藉以限定刑罰權之
    範圍，非謂指摘或傳述誹謗事項之行為人，必須自行證明其
    言論內容確屬真實，始能免於刑責。惟行為人雖不能證明言
    論內容為真實，但依其所提證據資料，認為行為人有相當理
    由確信其為真實者，即不能以誹謗罪之刑責相繩，亦不得以
    此項規定而免除檢察官或自訴人於訴訟程序中，依法應負行
    為人故意毀損他人名譽之舉證責任，或法院發現其為真實之
    義務。就此而言，刑法第三百十條第三項與憲法保障言論自
    由之旨趣並無牴觸。」大法官會議釋字第五○九號著有解釋
    可稽。此乃針對刑法第三百十條誹謗罪之規定有無牴觸憲法
    保障人民言論自由基本權之疑義所作之解釋。而名譽權之侵
    害非即與刑法之誹謗罪相同，名譽為人格之社會評價，名譽
    有無受損害，應以社會上對個人評價是否貶損作為判斷之依
    據，苟其行為足以使他人在社會上之評價受到貶損，不論其
    為故意或過失，均可構成侵權行為。就法律架構上，立法者
    已透過民法第十八條、第一百八十四條、第一百九十五條之
    規定，解決言論自由與人格權、名譽權保護之權利衝突，單
    純適用侵權行為法則，即足以衡平人格權、名譽權及言論自
    由。此觀釋字第五○九號解釋之解釋理由書指出：「為保護
    個人名譽、隱私等法益及維護公共利益，國家對言論自由尚
    非不得依其傳播方式為適當限制。至於限制之手段究應採用
    民事賠償抑或兼採刑事處罰，則應就國民守法精神，對他人
    權利尊重之態度、現行民事賠償制度之功能、媒體工作者對
    本身職業規範遵守之程度及其違背時所受同業紀律制裁之效
    果等各項因素，綜合考量。以我國現況而言，基於上述各項
    因素，尚不能認為不實施誹謗除罪化，即屬違憲。況一旦妨
    害他人名譽均得以金錢賠償而了卻責任，豈非享有財富者即
    得任意誹謗他人名譽，自非憲法保障人民權益之本意。」可
    知大法官對於刑事不法與民事不法之區別有所體認，同時認
    為採民事賠償與回復原狀之法律效果作為制裁手段係對言論
    自由之適當限制，是釋字第五○九號之適用範圍應僅限縮於
    刑事不法之認定，而不及於民事不法之認定。惟在憲法為法
    律之最高位階概念下，上開解釋所揭櫫之「真實善意不罰原
    則」，應屬普世共通原則，足資作為平衡憲法所保障之言論
    自由與名譽權之間所作出之客觀規範，當亦得作為認定民事
    上是否侵害名譽權，構成侵權行為責任之個案判斷標準。換
    言之，行為人依其所提證據資料有相當理由確信其為真實，
    且非僅涉及私德而與公共利益有關者，符合真實善意，應屬
    言論自由權利之正當行使，即為侵害名譽行為之阻卻違法事
    由，縱有致使他人權利受侵害之結果，亦難謂有何民法第一
    百八十四條侵權行為要件中之不法侵害之可言。
五、再按，言論可分為「事實陳述」及「意見表達」，前者有真
    實與否之問題，具可證明性，行為人應先為合理查證，且應
    以善良管理人之注意義務為具體標準，並依事件之特性分別
    加以考量，因行為人之職業、危害之嚴重性、被害法益之輕
    重、防範避免危害之代價、與公共利益之關係、資料來源之
    可信度、查證之難易等，而有所不同；後者乃行為人表示自
    己之見解或立場，屬主觀價值判斷之範疇，無真實與否可言
    ，行為人對於可受公評之事，如係善意發表適當評論，固不
    具違法性，然行為人倘對於未能確定之事實，使用偏激不堪
    之言詞而為意見表達，足以貶損他人在社會上之評價，仍屬
    侵害他人之名譽權，應負侵權行為之損害賠償責任，最高法
    院九九年度台上字第一七五號著有判決可稽。又事實陳述本
    身涉及真實與否，雖其與言論表達在概念上偶有流動，有時
    難期涇渭分明，若言論係以某項事實為基礎，或發言過程中
    夾論夾敘，將事實敘述與評論混為一談，在評價言論自由與
    保障個人名譽權之考量上，仍應考慮事實之真偽，倘行為人
    所述事實足以貶損他人之社會評價而侵害他人名譽，而行為
    人又未能證明所陳述事實為真，縱令所述事實係轉述他人之
    陳述，如明知他人轉述之事實為虛偽或未經相當查證即公然
    轉述該虛偽之事實，而構成故意或過失侵害他人之名譽，仍
    應負侵權行為損害賠償責任，最高法院九七年度台上字第一
    一六九號、九六年度台上字第七九三號判決要旨可資參照。
    又按，言論自由為人民之基本權利，有促進民主政治發展、
    實現多元社會價值之功能。對於自願進入公眾領域之公眾人
    物，或就涉及公眾事務領域之事項，個人名譽對言論自由應
    為較高程度之退讓。是行為人對於公眾人物或所涉公眾事務
    ，以善意發表言論，或對於可受公評之事為適當之評論，就
    其所言為真實之舉證責任，應有相當程度之減輕。倘依行為
    人所提證據資料，可認有相當理由確信其為真實，縱事後不
    能證明其言論內容與事實相符，亦不得遽謂行為人有未盡注
    意義務之過失而令其負侵權行為之損害賠償責任，最高法院
    九八年度台上字第五三九號亦著有判決可資參照。至於是否
    已合理查證應由加害人負舉證責任（參王澤鑑，人格權保護
    的課題與展望(三)─人格權的具體化及保護範圍(4)─名譽權）
    。
六、依被上訴人所提出之中時電子報內容觀之，上訴人接受中國
    時報記者之採訪時，所表示之前揭意見內容，係前臺北縣議
    員吳善九之死因。經查：
  (一)吳善九係於九六年五月二三日遭人槍擊死亡，復因吳善九死
    亡時係現職台北縣縣議員，故檢警各單位自彼時起即積極調
    查其死亡原因及追緝行凶之人士，而自九六年五月二三日起
    至上訴人接受採訪之九六年七月十三日，國內各平面及電子
    媒體對於任何檢警調查之訊息均即時為報導，其中亦有就吳
    善九死亡原因與被上訴人有關之相關報導，此乃於該期間有
    閱讀報章雜誌或電視新聞之一般大眾均得聞見知悉之事實（
    見本院卷外放之網路新聞資料），雖被上訴人多次透過新聞
    媒體表示否認，但仍持續有檢警調查傳訊被上訴人有關董事
    及人員之媒體報導（見本院更審前卷第九五至九七頁之新聞
    資料）。上訴人受訪之當天，即九六年七月十三日蘋果日報
    已於報頭首頁全版之篇幅報導吳善九命案之新聞，並以斗大
    之字眼下標「香華天董事疑涉因善九案，異常匯款給買兇人
    百警搜索」、「吳投資慘賠四千萬與香華天結怨深」，其內
    容更記載「由於吳善九生前與香華天有投資糾紛並曾踢爆黃
    錦春任主委的淡水緣道觀音廟是違建，警方不排除因此種下
    殺機，昨出動百警搜索香華天及觀音廟，帶回黃錦春等五名
    重要關係人」、「但警方過濾吳信中案發前的通聯紀錄後，
    赫然發現香華天公司董事黃錦春的女兒與吳信中聯絡密切，
    且黃錦春的女兒就是吳信中女友，黃錦春對外公然稱吳信中
    是女婿」、「由於吳善九與香華天曾有投資恩怨，使這起兇
    案的輪廓愈來愈明朗，讓專案小組將矛頭轉向香華天」、「
    檢警偵辦吳善九遭槍殺命案，曾鎖定開發案、投資虧損、土
    方利益等方向偵辦，深入追查後發現吳善九生前與國內知名
    化妝品『香華天』有複雜糾葛，不僅投資失利虧損四千多萬
    元，也因扣住商標註冊權，讓香華天無法以自家名號打進中
    國市場，雙種下極深怨隙」（見本院更審前卷第六八頁）
  (二)再查，證人即吳善九之助理朱少君於被上訴人告訴上訴人誹
    謗罪嫌之檢察官偵查中證稱：吳善九被槍殺後，上訴人曾詢
    問伊吳善九死因是否與被上訴人香華天公司有關，伊雖表示
    不知道，但亦將吳善九與李政賢間之糾紛告知上訴人，對於
    被上訴人香華天公司表示吳善九對被上訴人香華天公司很好
    之事，覺得有鬼，因為吳善九跟李政賢早已吵的水火不容；
    關於吳善九與李政賢糾紛情形，伊係中華龍騰股份有限公司
    ( 下稱龍騰公司)之總經理，該公司負責人為吳善九，而吳
    善九個人、龍騰公司及李政賢(對外自稱李善單)共同在大陸
    投資成立「龍走公司」，為被上訴人香華天公司之產品在大
    陸之代理商，李政賢則為被上訴人香華天公司、緣道觀音廟
    之真正負責人，伊認李政賢是真正負責人，係因在廟裡開會
    ，討論香華天產品時，均係李政賢說了算，而因被上訴人香
    華天公司之產品帶有宗教背景，大陸地區並不允許，吳善九
    與李政賢為此常起衝突，於九五年五月一日龍走公司香華天
    大陸上海店開幕，李政賢未出席，使雙方衝突加劇，復於九
    五年五月十八日，李政賢未經吳善九同意，指示龍騰公司之
    會計許惠琇將屬於李政賢之投資款匯回李政賢帳戶，雙方因
    此對簿公堂，緣道觀音廟是要在廟後蓋千手千眼觀音廟，環
    評已經通過，但因發生上開事件，吳善九即在臺北縣議會會
    客室向工務局等單位官員，表明該案會有諸多後遺症，當時
    伊也在場，之後吳善九還請工務局拆除緣道觀音廟之違建等
    語（詳臺北地檢署詢問筆錄，引自不起訴處分書，見本院卷
    二十頁）。
  (三)又查，證人即吳善九弟弟吳吉如於檢察官偵查中證稱：上訴
    人曾到吳善九治喪委員會詢問是誰殺吳善九及吳善九在大陸
    投資情形，伊等人曾與上訴人泛談，吳善九死後，證人朱少
    君亦曾對伊等人說明被上訴人香華天公司與吳善九在大陸之
    投資糾紛等語（詳臺北地檢署詢問筆錄，引自不起訴處分書
    ，見本院卷二十頁）。足見上訴人發表上開言論前，確曾向
    證人吳吉如、朱少君查詢。
  (四)查吳善九遭槍殺後，臺北縣政府警察局新店分局曾於七月十
    二日前往被上訴人香華天公司辦公室及緣道觀音廟執行搜索
    ，黃錦春並因而前往警局說明等情，有蘋果日報七月十三日
    網路新聞及天空新聞可查。吳善九被槍殺一案，臺北地檢署
    檢察官於九六年十月二十日起訴，認定吳善九因與吳信中（
    業經通緝）有投資糾紛，而遭吳信中買通藍家偉、王躍凱殺
    害之事實，有臺北地檢署九六年度偵字第一三一二四號起訴
    書可查，黃錦春復自承認識吳信中，吳信中係其女之男友，
    曾因申辦之行動電話門號與吳信中使用之行動電話門號有密
    切聯繫而前往警局作證等語（見臺北地檢署訊問筆錄）。是
    上訴人於九六年七月十三日發表上開言論時，社會大眾已自
    報章知悉被上訴人香華天公司及緣道觀音廟因吳善九命案而
    遭搜索之事，且吳信中與黃錦春有一定關係。而上訴人係因
    採訪記者先將上開報紙拿給上訴人參看後，上訴人再說出之
    看法，上訴人基於相關媒體已作出吳善九死亡可能性之說明
    ，及相關人士業遭警方調查等報導後，客觀上作出之適當推
    論，核係重複吳善九死亡時起當日期間內各媒體所引用之檢
    警查訪資料，並非故意憑空捏造事實，且對被上訴人之相關
    評論，亦已公諸於眾，且客體為公共利益相關事項，上訴人
    見上開報紙後而為意見表示，顯是有相當理由確信其為真實
    ，且未逾越已公開之信息。況中國時報所刊載之語詞又係「
    『懷疑』與香華天在淡水．．．土地開發案有關」，「．
    ．．其中牽涉到龐大的利益，因而引起殺機的『可能性相當
    高』」，語意仍多所保留，堪認上訴人所辯其對中國時報記
    者之陳述，相關言論之資料來源，多為吳善九所告知，輔以
    相關報紙之報導，所綜合形成之印象而以合理懷疑之方式推
    論之意見性陳述，並無故意侵害被上訴人名譽或信用之主觀
    意思等語，應可採信。況上訴人之上開發言既與一般媒體在
    其發言前後之報導內容差距不大，則自難要求上訴人應負高
    於一般媒體之注意義務，即須盡更高之查證義務，故被上訴
    人主張上訴人應先查證吳善九死因是否與被上訴人有關後再
    為發言，其未查證即為上開發言，即係有過失云云，並非可
    採。
  (五)又被上訴人香華天公司之告訴代理人董晴嵐律師於檢察官偵
    查中陳稱：李政賢和吳善九各自以公司名義合作上海的投資
    ，與被上訴人香華天商品有關，所以被上訴人香華天公司會
    給予協助等語(臺北地檢署訊問筆錄)。臺灣板橋地方法院檢
    察署於九六年五月三一日，對「李政賢任負責人之美商十盤
    若公司與龍騰公司各出資美金五十萬元共同成立美商雷門公
    司，雙方約定投資款應分四期匯入雷門公司帳戶內，惟因龍
    騰公司未依約將最後一期投資款匯入，故李政賢未經吳善九
    同意，即指示許惠琇於九五年五月十八日將十盤若公司之最
    後一期投資款匯回十盤若公司帳戶」之偽造文書犯行提起公
    訴，有九六年度調偵字第九三號、九六年度偵字第一六八○
    號起訴書可供查證。另李政賢為被上訴人香華天公司及「佛
    乘宗世界弘法總會」之創辦人，而緣道觀音廟係由「佛乘宗
    世界弘法總會」及「財團法人佛乘世界文教基金會」興建一
    節，亦經臺北地檢署查證屬實，（以上均引自不起訴處分書
    ，見本院更審前卷第十七頁）益見上訴人經查證後認李政賢
    與被上訴人香華天公司及緣道觀音廟有關，且李政賢與吳善
    九間有投資糾紛等情，亦屬有據，被上訴人香華天公司與緣
    道觀音廟既因與吳善九命案有關而遭搜索，堪認上訴人係基
    於查證後所憑資料而發表上開言論。嗣後上訴人指稱被上訴
    人香華天公司等與吳善九命案有關之原因雖與吳善九命案起
    訴書認定之原因不同，惟王躍凱係於九六年十月二十日始遭
    起訴，之前吳善九因何被殺，吳善九與吳信中之糾紛是否概
    與被上訴人香華天公司等無關，亦難認定。是上訴人因吳善
    九生前所告知之事項，輔以相關報紙之報導，對吳善九之死
    因表示意見，要難據此認上訴人發表上開言論時有何真正惡
    意，上訴人對於涉及公眾事務，以善意發表言論，或對於可
    受公評之事為適當之評論，就其所言為真實之舉證責任，應
    有相當程度之減輕。且依上訴人所提證據資料，可認有相當
    理由確信其為真實，縱事後不能證明其言論內容與事實相符
    ，亦不得遽謂上訴人有未盡注意義務之過失而令其負侵權行
    為之損害賠償責任。
  (六)又查，上訴人發言後之翌日即九六年七月十四日，國內其他
    媒體之報導均仍有被上訴人集團與吳善九死亡相關聯之內容
    （見本院更審前卷第九五至九七頁），惟並無任何關於上訴
    人發言之記載，則被上訴人之名譽及信用究係因國內各媒體
    之報導而受損害，抑係因上訴人一人之發言而受損害，仍有
    待被上訴人舉證以資證明。然被上訴人就有關吳善九死亡原
    因與被上訴人有關之報導，除中國時報於九六年七月十三日
    引用上訴人之發言而在電子報作報導外，尚有其他媒體同時
    引用上訴人之發言廣為報導之事實，卻始終不能舉證以資證
    明。則上訴人所辯被上訴人名譽及信用之損害，與其接受中
    國時報記者採訪時之發言並無相當因果關係等語，亦堪採信
    。
  (七)被上訴人雖又主張：被上訴人公司於九六年七月十三日早上
    召開記者會，就與吳善九遭殺害乙事，並無關係乙節澄清，
    上訴人於當日下午仍指摘吳善九之死亡，與被上訴人有關，
    應有侵害被上訴人之名譽云云。惟查次日中國時報仍以標題
    「硬拆緣道廟違建吳善九惹殺機」並載內容「專案人員依據
    證人指證，懷疑吳善九遭槍殺原因，疑與香華天集團間糾紛
    有關…」（見本院更審前卷第九五頁）同天自由時報報載「
    …由於這些種種關係，因此，才將香華天列為調查目標。由
    於吳善九與香華天因投資上海香華天旗艦店失利交惡…警方
    即不排除與香華天有關」（見本院更審前卷第九六頁）同天
    臺灣時報報載「…專案小組指出，當初偵辦方向就已確定砂
    石、土方、大型開發案及吳善九個人投資理財糾紛，香華天
    的偵查部分一直未排除…」（見本院更審前卷第九七頁），
    足見被上訴人縱已召開記者開說明，但對警方仍對被上訴人
    付予高度之注意及調查，完全沒有改變，次日各報紙仍指摘
    被上訴人與吳善九命案有關，因此，被上訴人所召開之記者
    會，並不影響被上訴人仍有涉案之可能，是以，上訴人於當
    日下午之言論，仍有相當理由確信其為真實，且與被上訴人
    是否受有名譽損害，亦無相當因果關係。
  (八)參以被上訴人指本件侵權行為之基礎事實，即上訴人於當日
    下午，在臺北市○○區○○路三段中國國民黨中央黨部附近
    接受中國時報記者採訪時，所做之陳述，被上訴人香華天公
    司及黃錦春曾對上訴人提出妨害名譽告訴，日前業經臺灣臺
    北地方法院檢察署檢察官不起訴處分在案，有不起訴處分書
    在卷可稽，（見本院更審前卷第十五至十九頁）雖曾因被上
    訴人等再議而發回續行偵查，然業經檢察官明察，再次作成
    不起訴處分，（見本院卷第十八至二一頁）益加可證上訴人
    對於涉及公眾之事務，以善意發表言論，或對於可受公評之
    事為適當之評論，已盡相當之查證，可認有相當理由確信其
    為真實，應不負侵權行為之損害賠償責任。
七、綜上所述，上訴人辯稱：上訴人對中國時報記者之陳述，相
    關言論之資料來源，多為吳善九所告知，並已向吳善九之助
    理及弟弟查證，復係依據相關媒體已作出吳善九死亡可能性
    之說明及相關人士業遭警方調查等報導，所綜合形成之印象
    ，而以合理懷疑之方式所作出之客觀推論，已盡相當之查證
    ，可認有相當理由確信其為真實，並無故意侵害被上訴人名
    譽或信用之主觀意思等語，應可採信。則上訴人之陳述，非
    僅涉及私德而與公共利益有關，符合真實善意原則，應屬言
    論自由權利之正當行使，即為侵害名譽行為之阻卻違法事由
    。此外，被上訴人既不能舉證證明上訴人有侵權行為之故意
    或過失，復不能證明其名譽及信用受損與上訴人之行為有相
    當因果關係，則其主張上訴人應負侵權行為損害賠償責任，
    即非可採。從而，被上訴人依民法第一百八十四條、第一百
    九十五條之規定，求為命上訴人將如第一審判決附件所示之
    道歉啟事聲明全文，以十二號字體、長十四公分、寬五公分
    之篇幅登載於中國時報、聯合報及自由時報全國版頭版一日
    ，為無理由，不應准許。原審就此部分判命上訴人登報道歉
    ，尚有未洽。上訴意旨指摘原判決此部分不當，求予廢棄改
    判，為有理由。爰由本院將原判決此部分予以廢棄改判，如
    主文第二項所示。
八、本案事證已臻明確，兩造其餘主張陳述及所提之證據，經本
    院斟酌後，認與判決結果不生影響，均毋庸再予論述，附此
    敘明。
九、據上論結，本件上訴為有理由，爰判決如主文。
中    華    民    國    99    年    5     月    25    日
                    民事第十七庭
                        審判長法  官  藍文祥
                              法  官  陳麗芬
                              法  官  吳燁山
正本係照原本作成。
如不服本判決，應於收受送達後20日內向本院提出上訴書狀，其
未表明上訴理由者，應於提出上訴後20日內向本院補提理由書狀
（均須按他造當事人之人數附繕本）上訴時應提出委任律師或具
有律師資格之人之委任狀；委任有律師資格者，另應附具律師資
格證書及釋明委任人與受任人有民事訴訟法第466條之1第1項但
書或第2項（詳附註）所定關係之釋明文書影本。
中    華    民    國    99    年    5     月    26    日
                              書記官  顧倪淑貞
附註：
民事訴訟法第466條之1（第1項、第2項）：
對於第二審判決上訴，上訴人應委任律師為訴訟代理人。但上訴
人或其他法定代理人具有律師資格者，不在此限。
上訴人之配偶、三親等內之血親、二親等內之姻親，或上訴人為
法人、中央或地方機關時，其所屬專任人員具有律師資格並經法
院認為適當者，亦得為第三審訴訟代理人。

司法院資訊處製作；財團法人民間司法改革基金會備份。
